最高法院民事判決　　　　　　九十四年度台上字第二三七○號
　　上　訴　人　 甲○○
　　訴訟代理人　 李鳳翱律師
　　被 上訴 人　 立心系統科技股份有限公司
　　兼法定代理人 乙○○
　　共　　　同
　　訴訟代理人　 陳鎮宏律師
上列當事人間請求損害賠償等事件，上訴人對於中華民國九十三
年四月二十七日台灣高等法院第二審判決（九十二年度上字第七
七九號），提起上訴，本院判決如下：
    主  文
原判決廢棄，發回台灣高等法院。
    理  由
本件上訴人主張：被上訴人立心系統科技股份有限公司（下稱立
心公司）之法定代理人即被上訴人乙○○，於民國八十九年三月
至五月間，以每股股價新台幣（下同）十四．二八元，邀伊投資
立心公司將另行籌設之訴外人邁台網路多媒體股份有限公司（下
稱邁台公司），伊已於同年五月二十二日，依被上訴人指示，匯
款五百萬元至邁台公司籌備處設於中華商業銀行信義分行帳號。
嗣因邁台公司集資籌設未成而停止，乃改由立心公司增資成立邁
台公司，乙○○復邀伊直接投資立心公司，並以先前匯入邁台公
司帳戶之五百萬元轉為立心公司之投資款。惟兩造就投資立心公
司之股價未達成共識，伊亦未參與增資認股，乙○○竟於同年六
月十九日即將伊前揭匯入之五百萬元，提領至其私人帳戶，且於
同年八月間立心公司辦理增資時，將該五百萬元匯入立心公司，
作為乙○○與其他人增資認股之用。旋於同年十一月二十九日未
經伊同意，委請不知情者偽刻伊印章，由不知情之職員持偽造伊
名義之印章，在立心公司股東即訴外人王能宏之股票背面受讓人
處用印，偽造伊受讓王能宏名義之一百六十七張立心公司股票（
每股三十元），再指示立心公司不知情之經理即訴外人黃書群，
將上開一百六十七張立心公司股票及印章持交伊，被上訴人已構
成共同侵權行為，並致伊受有五百萬元之損害，應負連帶賠償之
責等情，爰於刑事訴訟程序附帶提起民事訴訟，並依民法第一百
八十四條、第一百八十五條、第一百八十八條及第一百七十九條
等規定，求為命被上訴人連帶給付伊五百萬元，並自訴狀繕本送
達翌日起加計法定遲延利息之判決。（按：上訴人迨至原審始追
加依不當得利之法律關係而為請求。）
被上訴人則以：上訴人於八十九年六月初即同意將原投資邁台公
司之五百萬元，以每股三十元購買立心公司股票，並取得該公司
股票及申報證券交易所得稅，已屬立心公司股東。且依立心公司
同年月九日股東會議，其已授權乙○○處理出售股票事宜，伊先
將該五百萬元匯入乙○○個人帳戶，再由立心公司會計人員匯入
立心公司帳戶，上訴人並未受有損害。況乙○○之行為業經刑事
判決認不構成侵占罪，伊無侵權行為之可言。又伊受有上訴人上
開五百萬元轉投資之給付，乃本於兩造間之處理股份轉讓之委任
關係，非無法律上原因受有利益等語，資為抗辯。
原審維持第一審所為上訴人敗訴之判決，駁回其上訴及追加之訴
，無非以：本件上訴人既同意將原投資邁台公司之五百萬元轉投
資立心公司，縱認兩造就股票價格未談妥，因被上訴人已將立心
公司股票一百六十七張轉付上訴人，足認被上訴人對上訴人之五
百萬元投資款，並無不法所有之意圖。另上訴人自訴被上訴人乙
○○侵占、背信罪，亦經刑事庭認乙○○無侵占之犯意，亦與背
信罪之構成要件不符，因與所犯之偽造文書罪有方法、目的之牽
連關係，而不另為無罪之諭知，上訴人又無法舉證證明被上訴人
有何侵權行為。又上訴人指乙○○未經其同意，偽造印章，使其
受讓王能宏名義一百六十七張立心公司股票（每股三十元）後，
因而涉有偽造文書犯行，固據提出該刑事判決為證，然乙○○上
開偽造文書之犯行，係致上訴人取得立心公司一百六十七張股票
，上訴人未因乙○○之偽造文書行為而受損害。且上訴人匯款五
百萬元係為投資邁台公司及轉投資立心公司，乙○○之偽造文書
行為與上訴人所受五百萬元損害殊無相當因果關係。次依上訴人
上開之主張，上訴人同意將五百萬元作為轉投資立心公司之增資
款，嗣輾轉轉入立心公司帳戶，上訴人已取得立心公司股票，上
訴人交付五百萬元並非無法律上之原因，被上訴人亦非「無法律
上原因」而受有五百萬元利益，自無不當得利之可言。從而，上
訴人依侵權行為及不當得利之法律關係，請求被上訴人連帶給付
五百萬元本息，均屬無據，不應准許等詞，為其判斷之基礎。
按兩造就系爭股票受讓價格之意思表示合致，乃本件投資契約是
否有效成立之要素。查上訴人於原審一再主張稱：伊並未與被上
訴人談妥認購立心公司股票價格，前揭股票乃被上訴人未經伊同
意私下申報證交所得稅，且未依債之本旨（況根本未有債）所為
之交付，前揭股票非伊所有，為被上訴人於刑事案件所自承等語
（分見原審卷五九、六○、一五四、一五五頁），倘兩造就股票
價格確未談妥，且如原審審據偽造文書案件刑事判決所認定，被
上訴人乙○○未經上訴人同意，偽造其印章，使其受讓王能宏名
義一百六十七張立心公司股票（每股三十元）非虛，似見兩造所
分別受領之股票及五百萬元之原因關係均不存在。果爾，則能否
逕謂被上訴人非「無法律上原因」而受有利益，已滋疑問。原審
未詳為深究，遽行判決，未免速斷。又上訴人對上述一百六十七
張立心公司股票既予受領而持有，是否業經其追認，而僅就以每
股三十元股價之認購不予同意（祇對認購之差價部分不同意）？
抑如其所稱全部股票均非其所有（即全部不予認購追認）？似有
不明，此與被上訴人無法律上原因而受有之利益額數所關頗切。
原審未遑並予調查審認，亦非無再進一步推求之必要。上訴論旨
，執以指摘原判決為不當，求予廢棄，不能認為無理由。
據上論結，本件上訴為有理由。依民事訴訟法第四百七十七條第
一項、第四百七十八條第二項，判決如主文。
中　　華　　民　　國　九十四　年　十二　　月　二十九　日
                      最高法院民事第八庭
                          審判長法官  朱　建　男
                                法官  顏　南　全
                                法官  許　澍　林
                                法官  袁　靜　文
                                法官  鄭　傑　夫
      本件正本證明與原本無異
                                      書  記  官
中　　華　　民　　國　九十五　年　　一　　月　 十一 　日
                                                Ｒ
